ACORDAO-COMPLETO-2474265

ACÓRDÃO 1429/2021 ATA 21/2021 - PLENÁRIO

VISTOS, relatados e discutidos estes autos em que se aprecia recurso de reconsideração interposto pela Cooperativa de Transportes do Amapá (Transcoop) contra o Acórdão 1621/2019-TCU-Plenário, corrigido materialmente pelo Acórdão 59/2020-TCU-Plenário, por meio do qual o Tribunal julgou as suas contas irregulares, imputou-lhe débito, aplicou-lhe multa e declarou a sua inidoneidade para participar em licitações envolvendo órgãos, entidades e recursos federais por três anos;
ACORDAM os Ministros do Tribunal de Contas da União, reunidos em Sessão do Plenário, diante das razões expostas pelo Relator, em:
9.1. com fundamento nos arts. 32, inciso I, e 33 da Lei 8.443/1992, conhecer e negar provimento ao presente recurso de reconsideração, mantendo-se inalterado o Acórdão 1621/2019-TCU-Plenário, corrigido materialmente pelo Acórdão 59/2020-TCU-Plenário; e
9.2. dar ciência deste acórdão ao recorrente.

Recurso de reconsideração interposto contra acórdão que julgou irregulares as contas da recorrente, com condenação solidária em débito e multa, em razão de irregularidades detectadas na prestação de contas ordinária do Sesi/Amapá referente ao exercício de 2013.

Departamento Regional do SESI no Amapá

3. Recorrente: Cooperativa de Transporte do Amapá (05.484.504/0001-48)

13.1. Ministros presentes: Ana Arraes (Presidente), Walton Alencar Rodrigues, Benjamin Zymler, Aroldo Cedraz, Raimundo Carreiro, Bruno Dantas (Relator) e Jorge Oliveira.
13.2. Ministro-Substituto convocado: Augusto Sherman Cavalcanti.
13.3. Ministro-Substituto presente: Marcos Bemquerer Costa.

BRUNO DANTAS

Ministro-Substituto André Luís de Carvalho

Por registrar as principais ocorrências dos autos até o momento, resumindo os fundamentos das peças acostadas, adoto como relatório, com os ajustes necessários, a instrução da secretaria responsável pela análise do processo (peça 264) , que contou com a anuência do corpo diretivo da unidade (peças 265 e 266)  e do Ministério Público junto ao TCU (peça 267) : 
"INTRODUÇÃO
1. Trata-se de recurso de reconsideração interposto pela Cooperativa de Transportes do Amapá (peça 241) , por meio do qual se insurge contra o Acórdão 1621/2019-TCU-Plenário, prolatado na sessão de julgamento do dia 10/7/2019-Ordinária e inserto na Ata 25/2019-Plenário (peça 141) e alterado pelo Acórdão 59/2020-TCU-Plenário (peça 172) .
1.1. A deliberação recorrida, após as retificações dos itens 9.5, 9.8 e 9.9 pelo Acórdão 59/2020-TCU-Plenário, apresenta o seguinte teor, transcrevendo-se em destaque os itens objeto do recurso de reconsideração:
'VISTOS, relatados e discutidos estes autos de tomada de contas especial autuada a partir da conversão do processo de representação (TC Processo 016.534/2016-6) , nos termos do Acórdão 5139/2017-TCU-Primeira Câmara, em desfavor de Ivan Tundelo Carvalho, Josevaldo Araújo Nascimento, José Enoilton Carneiro Leite, Marcelo Gama da Fonseca e Joziane Araújo Nascimento Rocha, além da Cooperativa de Transporte do Amapá (Transcoop) , do Escritório Brito Advogados S.A. e da R. Souza Comercio, Serviços & Construção Ltda. - EPP, diante dos indícios de irregularidade detectados no processo de prestação de contas ordinária dos gestores do Departamento Regional do Serviço Social da Indústria no Estado do Amapá (Sesi-DR-AP) para o exercício de 2013 (TC Processo 028.105/2014-1) ;
ACORDAM os Ministros do Tribunal de Contas da União, reunidos em Sessão do Plenário, ante as razões expostas pelo Relator, em:
9.1. considerar revéis os Srs. José Enoilton Carneiro Leite e Josevaldo Araújo Nascimento, além da Cooperativa de Transportes do Amapá e da Brito Advogados S.A., nos termos do art. 12, § 3º, da Lei nº  8.443, de 16 de julho de 1992;
9.2. julgar irregulares as contas de Ivan Tundelo Carvalho, Josevaldo Araújo Nascimento, Joziane Araújo Nascimento Rocha e Marcelo Gama da Fonseca para condená-los, em solidariedade com a Cooperativa de Transporte do Amapá, a Brito Advogados S.A. e a R. Souza Comercio, Serviços & Construção Ltda. - EPP, nos termos dos arts. 1º, I, 16, III, 'b' e 'c', e 19, caput, da Lei nº 8.443, de 1992, ao pagamento do débito apurado nos autos, atualizado monetariamente e acrescido dos juros de mora desde as datas indicadas até o efetivo recolhimento, fixando-lhes o prazo de 15 (quinze) dias, contados da ciência desta deliberação, para comprovarem, perante o Tribunal, o recolhimento da referida dívida em favor do Departamento Regional do Serviço Social da Indústria no Estado do Amapá, nos termos do art. 23, III, 'a', da citada lei e do art. 214, III, 'a', do Regimento Interno do TCU (RITCU) , sob as seguintes condições:
9.2.1. responsabilidade solidária de Joziane Araújo Nascimento Rocha e Cooperativa de Transporte do Amapá em face do seguinte dano ao erário:
	Data da Ocorrência
	Valor Histórico (R$) 

	01/08/2013
	332.126,67

9.2.2. responsabilidade solidária de Ivan Tundelo Carvalho, Josevaldo Araújo Nascimento, Marcelo Gama da Fonseca e Brito Advogados S.A. em face do seguinte dano ao erário:
	Data da Ocorrência
	Valor Histórico (R$) 

	11/01/2013
	60.000,00

	16/01/2013
	60.000,00

9.2.3. responsabilidade de Joziane Araújo Nascimento Rocha em face do seguinte dano ao erário:
	Data da Ocorrência
	Valor Histórico (R$) 

	06/02/2013
	10.000,00

	08/02/2013
	10.000,00

	15/03/2013
	21.413,48

	16/04/2013
	15.500,00

	19/04/2013
	20.954,43

	17/05/2013
	20.954,43

	28/06/2013
	20.954,42

9.2.4. responsabilidade solidária de Joziane Araújo Nascimento Rocha e da R. Souza Comercio, Serviços & Construção Ltda. - EPP em face do seguinte dano ao erário:
	Data da Ocorrência
	Valor Histórico (R$) 

	08/05/2013
	64.072,00

9.3. aplicar em desfavor de Ivan Tundelo Carvalho, Josevaldo Araújo Nascimento, Joziane Araújo Nascimento Rocha e Marcelo Gama da Fonseca, além da Cooperativa de Transporte do Amapá, do Escritório Brito Advogados S.A. e da R. Souza Comercio, Serviços & Construção Ltda. - EPP, individualmente, a multa prevista no art. 57 da Lei nº 8.443, de 1992, fixando-lhes o prazo de 15 (quinze) dias, contados da ciência desta deliberação, para que comprovem, perante o Tribunal (art. 214, III, 'a', do RITCU) , o recolhimento das referidas dívidas ao Tesouro Nacional, atualizadas monetariamente na forma da legislação em vigor, sob as seguintes condições:
	Responsável Individual
	Valor (R$) 

	Ivan Tundelo Carvalho
	50.000,00

	Josevaldo Araújo Nascimento
	50.000,00

	Joziane Araújo Nascimento Rocha
	200.000,00

	Marcelo Gama da Fonseca
	50.000,00

	Cooperativa de Transporte do Amapá
	130.000,00

	Escritório Brito Advogados S.A.
	50.000,00

	R. Souza Comercio, Serviços & Construção Ltda. - EPP
	25.000,00

9.4. aplicar em desfavor de Joziane Araújo Nascimento Rocha, a multa prevista no art. 58, II e III, da Lei nº 8.443, de 1992, sob o valor de R$ 30.000,00 (trinta mil reais) , fixando-lhe o prazo de 15 (quinze) dias, contados da ciência desta deliberação, para que comprove, perante o Tribunal (art. 214, III, 'a', do RITCU) , o recolhimento da referida dívida ao Tesouro Nacional, atualizada monetariamente na forma da legislação em vigor;
9.5. julgar irregulares as contas de José Enoilton Carneiro Leite, nos termos dos arts. 1º, I, 16, III, 'b', e 19, caput, da Lei nº 8.443, de 1992, para lhe aplicar a multa prevista no art. 58, I e II, da Lei nº  8.443, de 1992, sob o valor de R$ 30.000,00 (trinta mil reais) , fixando-lhe o prazo de 15 (quinze) dias, contados da ciência desta deliberação, para que comprove, perante o Tribunal (art. 214, III, 'a', do RITCU) , o recolhimento da referida dívida ao Tesouro Nacional, atualizada monetariamente na forma da legislação em vigor;
9.6. autorizar, caso requerido, nos termos do art. 26 da Lei nº 8.443, de 1992, e do art. 217 do RITCU, o parcelamento das dívidas fixadas por este Acórdão em até 36 (trinta e seis) parcelas mensais e sucessivas, sobre as quais incidirão a atualização monetária e os correspondentes acréscimos legais, esclarecendo aos responsáveis que a falta de pagamento de qualquer parcela importará no vencimento antecipado do saldo devedor, sem prejuízo das demais medidas legais;
9.7. autorizar, desde logo, nos termos do art. 28, inciso II, da Lei nº 8.443, de 1992, a cobrança judicial das dívidas fixadas por este Acórdão, caso não atendidas as notificações;
9.8. considerar, preliminarmente, graves as infrações cometidas por Joziane Araújo Nascimento Rocha, Ivan Tundelo Carvalho, Josevaldo Araújo Nascimento, Marcelo Gama da Fonseca e José Enoilton Carneiro Leite, nos termos do art. 60 da Lei nº 8.443, de 1992, e do art. 270, § 1º, do RITCU;
9.9. inabilitar os responsáveis (Joziane Araújo Nascimento Rocha, Ivan Tundelo Carvalho, Josevaldo Araújo Nascimento, Marcelo Gama da Fonseca e José Enoilton Carneiro Leite) , pelo período de 5 (cinco) anos, para o exercício de cargo em comissão e de função de confiança no âmbito da administração federal, nos termos do art. 60 da Lei nº 8.443, de 1992, e do art. 270 do RITCU;
9.10. declarar a inidoneidade da Cooperativa de Transporte do Amapá (Transcoop) para participar de licitação na administração pública federal ou nos certames promovidos pelos Estados, Distrito Federal e Municípios com a aplicação de recursos federais, pelo período de 3 (três) anos, nos termos do art. 46 da Lei nº 8.443, de 1992;
9.11. determinar que a unidade técnica adote as seguintes medidas:
9.11.1. envie a cópia deste Acórdão, acompanhado do Relatório e da Proposta de Deliberação que o fundamenta, aos seguintes destinatários:
9.11.1.1. ao Departamento Regional do Serviço Social da Indústria no Estado do Amapá, para ciência;
9.11.1.2. à Controladoria-Geral da União, para ciência e adoção das providências determinadas pelos itens 9.9 e 9.10 deste Acórdão; e
9.11.1.3. à Procuradoria da República no Estado do Amapá, nos termos do art. 16, § 3º, da Lei nº  8.443, de 1992, e do art. 209, § 7º, do RITCU, para o ajuizamento das ações civis e penais cabíveis; e
9.11.2. promova o apensamento definitivo do presente processo à prestação de contas ordinária dos gestores do Departamento Regional do Serviço Social da Indústria no Estado do Amapá para o exercício de 2013 (TC Processo 028.105/2014-1) , nos termos do art. 36 da Resolução do TCU nº 259, de 2014.'
HISTÓRICO
2. Trata-se de tomada de contas especial (TCE) autuada a partir da conversão do processo de representação (TC Processo 016.534/2016-6) , nos termos do Acórdão 5139/2017-TCU-Primeira Câmara, em desfavor de Ivan Tundelo Carvalho, Josevaldo Araújo Nascimento, José Enoilton Carneiro Leite, Marcelo Gama da Fonseca e Joziane Araújo Nascimento Rocha, além da Cooperativa de Transporte do Amapá (Transcoop) , do Escritório Brito Advogados S.A. e da R. Souza Comercio, Serviços & Construção Ltda. - EPP, diante dos indícios de irregularidade detectados no processo de prestação de contas ordinária dos gestores do Departamento Regional do Serviço Social da Indústria no Estado do Amapá (Sesi-DR-AP) referente ao exercício de 2013 (TC Processo 028.105/2014-1) .
2.1. Em linhas gerais, as aludidas irregularidades estariam consubstanciadas nas seguintes falhas: (i) contratação da empresa de fachada (W.D.S. Construções e Serviços Ltda.) sem o regular procedimento licitatório; (ii)  contratação da Ramos Serviços e Cia. Ltda. por dispensa de licitação, mas sem a cotação de preços;  (iii)  contratação da Transcoop por simulação de licitação; (iv) irregular dispensa de licitação em prol da E.J.P. Nery para a contratação de serviço incompatível com os objetivos institucionais do Sesi-AP, além da realização de pagamentos antes da assinatura do contrato e em valores superiores ao total contratado; (v) ausência de licitação para a contratação do escritório de advocacia (Brito Advogados S.A.) , além da realização de pagamentos sem a comprovação da execução dos serviços; (vi)  contratação, sem licitação, do advogado (Alcir Oliveira da Silva) para prestar os serviços de assessoria jurídica sindical, a despeito de serem incompatíveis com os objetivos institucionais do Sesi-AP; e (vii) contratação, sem licitação, da R. Souza Comércio e Serviços Ltda., além da realização de pagamentos sem a comprovação da execução dos serviços.
2.2. Nesse sentido, cabe a transcrição da conclusão da unidade instrutora quanto às irregularidades objeto do presente recurso (peça 42) :
'Portanto, a situação encontrada evidencia a prática de ato ilegal e antieconômico de que resultou em dano ao erário em razão da contratação da Cooperativa de Transporte do Amapá - Transcoop (CNPJ 05.484.504/0001-48) , mediante a simulação do procedimento licitatório, falta de detalhamento do objeto contratado, pagamento em duplicidade (duplicidade na contratação) , pagamento sem o detalhamento dos serviços e fora da gestão da Diretora do Sesi/AP.'
2.3. No que interessa para o julgamento do presente recurso, após três citações (peças 48, 68 e 97) , a Transcoop não foi encontrada nos endereços constantes das bases oficiais (peça 138, p. 2) . Após a sua citação por edital (peça 127) , a mesma permaneceu inerte (peça 138, p. 2) .
2.4. Assim, em sua derradeira instrução, a então Secex-AP propôs considerar a responsável revel, julgar a suas contas irregulares e aplicar multa com fundamento no art. 58, inciso I, da Lei 8.443/1992 c/c o art. 268, inciso I, do RI/TCU (peça 138, p. 21) .
2.5. O MP/TCU anuiu com a proposta da unidade instrutora (peça 140) , que também foi acolhida pelo Relator a quo, Ministro-Substituto André Luís de Carvalho, que foi acompanhado pelos demais ministros do Plenário do TCU, conforme Acórdão recorrido.
2.6. Irresignada, a responsável interpôs o presente recurso de reconsideração (peça 241) , que se fundamenta nas altercações que, adiante, passar-se-á a relatar.
EXAME DE ADMISSIBILIDADE
3. Reitera-se o exame preliminar de admissibilidade efetuado por esta unidade instrutora (peça 247) , ratificado pelo Ministro-Relator Bruno Dantas (peça 248) , que concluiu pelo conhecimento do recurso de reconsideração acostado à peça 241, com fundamento nos artigos 32, inciso I, e 33 da Lei 8.443/1992, suspendendo-se os efeitos dos itens 9.2, 9.2.1, 9.3, 9.7 e 9.10 do Acórdão 1621/2019-TCU-Plenário, em relação ao recorrente.
EXAME DE MÉRITO
4. Delimitação do recurso
4.1. Constitui objeto do presente exame responder se:
a) houve violação ao devido processo legal e aos princípios do contraditório e da ampla defesa;
b) O TCU é competente para apurar as irregularidades e o dano do caso em apreço;
c) houve prescrição do débito.
Do devido processo legal
5. A Cooperativa de transportes do Amapá (Transcoop) defende que teve o seu direito ao contraditório e à ampla defesa cerceados.
5.1. Sustenta a alegação acima com base nos seguintes argumentos:
a) A recorrente não teria apresentado suas alegações de defesa por só ter tomado conhecimento do presente processo através do ofício 35115/2020-TCU/Seproc, após a prolação da decisão agora vergastada (peça 241, p. 5) ;
b) Em que pese esta Corte de Contas ter realizado diligências, teria escolhido o único endereço da recorrente que não seria válido, qual seja av. Anhanguera, 79-C, Beirol, visto que o mesmo seria o endereço antigo da cooperativa (peça 241, p. 5) ;
c) Ao invés de citar a recorrente em seu endereço comercial constante na junta comercial ou no endereço residencial de representante da cooperativa, este Tribunal teria se valido da citação por edital, meio mais gravoso e que teria inviabilizado o seu exercício do contraditório e da ampla defesa, uma vez que os cidadãos comuns não possuiriam o hábito de acompanhar o Diário Oficial da União (peça 241, p. 6) .
Análise
5.2. Cabe antecipar que as alegações acima não sustentam qualquer alteração do decisum.
5.3. Primeiramente, o art. 179, inciso III, estabelece que a citação, audiência ou notificação será realizada por edital publicado nos órgãos oficiais quando o destinatário não for localizado. No caso em apreço, foram realizadas três tentativas de citação frustradas (peças 48, 68 e 97) . Portanto, a citação por edital realizada (peça 128) tem amparo regimental.
5.4. Em segundo, as duas primeiras tentativas frustradas foram encaminhadas ao endereço da cooperativa registrado na base da Receita Federal do Brasil (peça 46, p. 6) . Por sua vez, a terceira tentativa sem sucesso foi enviada ao endereço constante no Tribunal de Justiça do Amapá (peça 90) . Desse modo, este Tribunal tentou, por três vezes, citar a responsável com base nos endereços constantes de sistemas oficiais.
5.5. Em terceiro, a cooperativa, no curso de apuração interna dos fatos, respondeu à notificação que lhe foi endereçada no mesmo endereço que o TCU a citou sem sucesso.
5.6. Em quarto, o endereço que a responsável alega ser inválido (av. Anhanguera, 79-C, Beirol) é o mesmo que consta no art. 1º, §1º, do seu estatuto social (peça 243) .
5.7. Por todo o exposto, propõe-se a rejeição das alegações.
Da competência do TCU
6. A Transcoop defende que o TCU não possui competência para apurar as presentes irregularidades e o débito.
6.1. Suporta alegação acima a partir dos seguintes argumentos:
a) O Supremo Tribunal Federal (STF) teria firmado posicionamento pela impossibilidade de o Ministério Público Federal (MPF) apurar irregularidades ocorridas no âmbito dos serviços sociais autônomos. Portanto, tratando-se de fatos que poderiam configurar a prática de atos de improbidade administrativa, impor-se-ia a competência do Ministério Público Estadual (MPE) e, por analogia, a presente apuração deveria recair sobre o Tribunal de Contas do Estado (peça 241, p. 6-8) ;
b) A Súmula STF 516 teria estabelecido que a cobrança das contribuições sociais pelos serviços sociais autônomos do denominado Sistema 'S' seria da Justiça Estadual (peça 241, p. 8) ;
c) O Superior Tribunal de Justiça (STJ) teria fixado entendimento de que compete à Justiça Estadual processar e julgar feitos que envolvam entidades paraestatais (STJ - CC 172402 PR 2020/0116629) - peça 241, p. 10.
Análise
6.2. De início, as presentes alegações não possibilitam alterar a decisão vergastada nos termos propostos pela recorrente.
6.3. Primeiramente, as mencionadas decisões não se aplicam ao caso em apreço. Isso porque as referidas decisões se referem à competência da Justiça Estadual para processar e julgar atos de improbidade administrativa envolvendo entidades do Sistema S.
6.4. Por outro lado, a competência deste Tribunal decorre da origem federal dos recursos geridos pelo Sesi-AP (art. 71, VI, da CF/88) . Com efeito, o presente processo tem por escopo avaliar a gestão dos recursos federais repassados à entidade estadual, inexistindo, por consequência, qualquer relação do mesmo com a apuração de atos de improbidade administrativa.
6.5. Desse modo, não cabe qualquer analogia ou interpretação extensiva dos mencionados julgados, envolvendo ação de improbidade administrativa, com o presente processo de contas.
6.6. Em segundo, a jurisprudência deste Tribunal é uníssona pela sua competência fiscalizatória em relação às entidades do sistema S, podendo ser mencionados três recentes julgados sobre a matéria: Acórdão 11897/2020-TCU-Segunda Câmara e Acórdão 1.643/2020 e 2596/2020, ambos do Plenário. No mesmo sentido, cabe transcrever excerto do Acórdão 736/2017-TCU-Plenário:
'O TCU tem competência para realizar inspeções e diligências para averiguação das disponibilidades financeiras das federações estaduais vinculadas às confederações nacionais que recebem repasses de entidades do Sistema S, exclusivamente quanto aos recursos que possuam origem tributária. A presença de verbas de natureza privada nas disponibilidades financeiras daquelas entidades não afasta a competência do Tribunal sobre o exame da parcela dos recursos de origem pública.'
6.7. Por todo o exposto, propõe-se a rejeição das presentes alegações.
Da prescrição do débito
7.1. A alegação de prescrição assume particular relevância, dado o recente julgamento, pelo STF, do Recurso Extraordinário 636.886 (tema 899 da repercussão geral) . Os significativos impactos deste julgamento foram objeto de análise pela Serur nos autos do TC Processo 027.624-2018-8. Por economia processual, juntou-se a estes autos (peça 260) cópia do exame e do pronunciamento da unidade emitidos pela Serur naquele processo, em que foram fundamentadas as seguintes premissas, que serão consideradas no presente exame:
a)  pela jurisprudência até então vigente, a pretensão punitiva exercida pelo Tribunal de Contas estava sujeita à prescrição, regida pelos critérios fixados no Acórdão 1441/2016-TCU-Plenário. Já quanto ao débito, a ação de ressarcimento era considerada imprescritível, por expressa previsão do art. 37, § 5º, da Constituição Federal. No entanto, ao julgar o RE 636.886, o STF conferiu nova interpretação a esse dispositivo, fixando a tese de que 'é prescritível a pretensão de ressarcimento ao erário fundada em decisão de Tribunal de Contas';
b)  embora o RE 636.886 tenha por objeto a execução de acórdão condenatório proferido pelo TCU, a interpretação conferida pelo STF ao art. 37, § 5º, da Constituição, afeta a ação de ressarcimento como um todo, abrangendo não só a execução, mas também a pretensão condenatória. E, ao contrário da decisão proferida no julgamento do tema 897 (RE 852.475) , no tema 899, relativo à atuação do Tribunal de Contas, a conclusão de que a pretensão de ressarcimento é prescritível foi estabelecida de forma categórica, sem ressalvar as condutas dolosas qualificáveis como ato de improbidade;
c)  as pretensões punitiva e de ressarcimento devem observar o mesmo regime na atividade de controle externo, dado o objetivo comum da prescrição, de fixar prazo para o Tribunal de Contas agir, buscando caracterizar o ilícito, identificar seu autor, dimensionar as consequências da conduta (em especial, a quantificação do dano) e impor as consequências legais, independentemente do fato de tais consequências terem natureza punitiva ou ressarcitória;
d)  o Código Civil e a Lei 9.873/1999 constituem as duas alternativas que, de forma mais consistente, polarizam os debates acerca do regime de prescrição a ser observado no processo de controle externo. Não obstante a relevância dos fundamentos utilizados no Acórdão 1441/2016-TCU-Plenário, favoráveis à aplicação do Código Civil, a Lei 9.873/1999 adota balizas usuais no âmbito do direito público, prevê causas de interrupção em tudo compatíveis com o processo de controle externo e já vem sendo utilizada pelo STF para limitar o exercício da pretensão punitiva pelo TCU, em decisões posteriores ao Acórdão 1441/2016-TCU-Plenário. Assim, até que sobrevenha norma específica, entende-se que a prescrição das medidas de ressarcimento a cargo do tribunal de contas deve observar o regime Lei 9.873/1999;
e)  considerando, porém, que o acórdão proferido no RE 636.886 ainda está sujeito à oposição de embargos declaratórios, não é recomendável reconhecer a prescrição desde logo, ante a possibilidade de esclarecimento da decisão em sentido diverso do ora defendido (notadamente quanto aos atos dolosos) ou mesmo a modulação de seus efeitos, para preservar as ações de controle instauradas com base no entendimento jurisprudencial até então vigente;
f)  assim, nos casos em que a prescrição não tenha ocorrido por nenhum dos dois regimes (Código Civil ou Lei 9.873/1999) , o desfecho do processo não se alterará, qualquer que seja a premissa adotada (imprescritibilidade, prescritibilidade pelo Código Civil ou pela Lei 9.873/1999) , viabilizando-se o imediato julgamento. Já nas situações em que a pretensão de ressarcimento esteja prescrita por algum dos dois regimes, ou por ambos, é recomendável que o julgamento do processo seja sobrestado, até ulterior deliberação do Tribunal.
7.2. As manifestações da Serur juntadas à peça 260 foram elaboradas quando ainda não estava disponibilizado o inteiro teor do acórdão do RE 636.886. Em nova análise após a publicação da decisão (DJe de 24/6/2020) , inclusive mediante o cotejo com os demais votos proferidos no julgamento, conclui-se pela subsistência das premissas indicadas acima, cabendo destacar dois aspectos relevantes.
7.3. O primeiro diz respeito à ressalva aos atos dolosos de improbidade. Observa-se que tanto na manifestação do TCU, como amicus curiae (peça 35 do RE 636.886) , como na manifestação do Ministério Público Federal na condição de fiscal da ordem jurídica (peça 38) , o tema 897 foi invocado com o fim de preservar a atuação dos tribunais de contas no caso de prejuízos causados dolosamente, mediante condutas típicas de improbidade administrativa. Todavia, o pedido não foi acolhido. No ponto, não houve divergência quanto ao entendimento do relator, de que 'as razões que levaram a maioria da Corte a estabelecer excepcional hipótese de imprescritibilidade, no tema 897, não estão presentes em relação as decisões do Tribunal de Contas que resultem imputação de débito ou multa'.
7.4. O segundo aspecto diz respeito à não incidência do Código Civil no regime de prescrição do ressarcimento. Nos votos em que a questão do prazo prescricional foi abordada, a referência foi sempre ao prazo quinquenal, usualmente adotado pelas normas de direito público.
7.5. Com essas explicações adicionais, passa-se à análise da prescrição no caso em exame, considerando-se as premissas indicadas anteriormente.
Análise da prescrição segundo os critérios do Acórdão 1441/2016-TCU-Plenário
7.6. Primeiramente, cabe antecipar que o débito apurado não prescreveu segundo os critérios estabelecidos pelo Acórdão 1441/2016-TCU-Plenário.
7.7. Com efeito, a referida decisão estabeleceu o seguinte entendimento: (i) a pretensão punitiva do TCU subordina-se ao prazo geral de prescrição indicado no art. 205 do Código Civil (10 anos) e é contada a partir da data de ocorrência da irregularidade sancionada; (ii) o ato que ordenar a citação, a audiência ou oitiva da parte interrompe a prescrição; (iii) haverá suspensão da prescrição toda vez que o responsável apresentar elementos adicionais de defesa; (iv) a prescrição será aferida independentemente de alegação da parte; e (v) o entendimento do mencionado acórdão será aplicado de imediato aos processos novos e aos pendentes de decisão.
7.8. Nesse sentido, o débito é de 1/8/2013, momento do pagamento sem a devida contraprestação dos serviços (item 9.2.1 do Acórdão 1621/2019-TCU-Plenário) .
7.9. Considerando que a citação foi determinada em outubro de 2017 por este Tribunal (peça 45) , em prazo inferior aos dez anos, operando, portanto, a interrupção do prazo prescricional (reinício da contagem) , não houve a prescrição pelos critérios do Acórdão 1441/2016-TCU-Plenário.
Análise da prescrição pelo regime da Lei 9.873/1999
7.10. Conforme será demonstrado a seguir, não se deu a prescrição do débito com base nos critérios da Lei 9.873/1999, uma vez que todas as interrupções do prazo se deram em prazo inferior aos cinco anos (art. 1º) e o processo não ficou paralisado, por mais de três anos, pendente de julgamento ou despacho (art. 1º, §1º) .
7.11. Primeiramente, a prescrição do débito mais antigo começou a correr em agosto de 2013, momento do pagamento sem a devida contraprestação dos serviços (item 9.2.1 do Acórdão 1621/2019-TCU-Plenário) .
7.12. Em 4/7/2017, o Acórdão 5139/2017-TCU-Primeira Câmara converteu o TC Processo 016.534/2016-6 em tomada de contas especial, acarretando interrupção do prazo prescricional com fundamento no art. 2º, II, da Lei 9873/1999.
7.13. Em 10/7/2019, o Acórdão 1621/2019-TCU-Plenário confirmou o presente débito.
7.14. Portanto, conforme se depreende das datas grifadas, o feito não ficou paralisado por mais de três anos, pendente de julgamento e despacho, de modo que não se operou a prescrição intercorrente prevista no art. 1º, §1º, da Lei 9.873/1999. Do mesmo modo, não ficou mais de cinco anos sem decisão entre uma interrupção de prazo e a seguinte, de modo que não houve a prescrição pelos critérios da Lei 9.873/1999.
Conclusão sobre a prescrição
7.15. Por todo o exposto, o débito em análise não prescreveu tanto pelos critérios estabelecidos pelo Acórdão 1441/2016-TCU-Plenários como pelos previstos na Lei 9.873/1999.
CONCLUSÃO
8. Das análises anteriores, ante os elementos constantes destes autos, o contexto normativo e as diretrizes jurisprudenciais aplicáveis ao caso, conclui-se:
 (i) não ter havido qualquer violação ao devido processo legal e aos princípios do contraditório e da ampla defesa (item 5.) ;
 (ii) O TCU é competente para apurar as irregularidades e o dano (item 6.) ;
 (iii) Não ter havido a prescrição do débito (item 7.) .
8.1. Por todo o exposto, propõe-se a negativa de provimento ao recurso, visto que não foram carreados argumentos que possuam o condão de alterar a decisão vergastada.
PROPOSTA DE ENCAMINHAMENTO
9. Ante ao exposto, submetem-se os autos à consideração superior, propondo-se, com fundamento nos arts 32, inciso I, e 33 da Lei 8.443/1992 e art. 285 do RI/TCU:
a) conhecer do recurso de reconsideração interposto e, no mérito, negar-lhe provimento;
b) dar ciência do acórdão que for prolatado ao recorrente e aos demais interessados, ressaltando-se que o relatório e o voto que o acompanharem podem ser consultados no endereço www.tcu.gov.br/acordaos, no dia seguinte ao de sua oficialização."
É o relatório

Jean Alves Pereira Almeida (OAB 99403/RJ), representando Cooperativa de Transporte do Amapá

Procurador Marinus Eduardo De Vries Marsico

CONVERSÃO DE REPRESENTAÇÃO EM TOMADA DE CONTAS ESPECIAL DECORRENTE DE IRREGULARIDADES DETECTADAS EM PROCESSO DE CONTAS DO SESI-DR-AP REFERENTE AO EXERCÍCIO DE 2013. IRREGULARIDADES EM PROCEDIMENTOS LICITATÓRIOS. CONTAS IRREGULARES. DÉBITO. MULTA. RECURSO DE RECONSIDERAÇÃO. CONHECIMENTO. ELEMENTOS INCAPAZES DE ALTERAR A DECISÃO. NEGATIVA DE PROVIMENTO.

TOMADA DE CONTAS ESPECIAL (TCE)

Secretaria de Recursos (Serur); Secretaria de Controle Externo de Tomada de Contas Especial (SecexTCE)

Trata-se de recurso de reconsideração interposto pela Cooperativa de Transportes do Amapá (Transcoop) contra o Acórdão 1621/2019-TCU-Plenário, alterado pelo Acórdão 59/2020-TCU-Plenário, por meio do qual, no que interessa à recorrente, o Tribunal julgou as suas contas irregulares, imputou-lhe débito, aplicou-lhe multa e declarou a sua inidoneidade para participar em licitações envolvendo órgãos, entidades e recursos federais por três anos.
A tomada de contas especial (TCE) foi autuada a partir da conversão de representação -  determinada pelo Acórdão 5139/2017-TCU-Primeira Câmara - contra diversos responsáveis, entre os quais a ora recorrente, diante dos indícios de irregularidade detectados no processo de prestação de contas ordinária dos gestores do Departamento Regional do Serviço Social da Indústria no Amapá (SESI-DR-AP) referente ao exercício de 2013 (TC Processo 028.105/2014-1) .
No âmbito da TCE, a recorrente foi acusada e condenada em razão de simulação de licitação para a sua contratação - Acórdão 1621/2019-TCU-Plenário, corrigido materialmente pelo Acórdão 59/2020-TCU-Plenário.
Contra referida decisão, a Transcoop interpôs este recurso de reconsideração, em que alega, em síntese: a) violação do contraditório e da ampla defesa diante de falhas no endereçamento de sua citação; b) incompetência do TCU para julgamento da matéria; e b) prescrição do débito.
Após examinar as razões recursais, a Secretaria de Recursos conclui que não foram trazidos elementos suficientes para alterar a deliberação recorrida, razão pela qual, com a concordância do Ministério Público junto ao TCU, propõe o conhecimento e o não provimento do apelo recursal.
Preliminarmente, ratifico o despacho exarado no sentido de que o recurso deve ser conhecido, nos termos dos artigos 32, inciso I, e 33 da Lei 8.443/1992.
Quanto ao mérito, concordo com o exame e com a proposta da Secretaria de Recursos, motivo pelo qual adoto os seus fundamentos como razões de decidir, sem prejuízo das considerações que passo a aduzir.
Acerca da prescrição do débito, entendo que a decisão do Supremo Tribunal Federal (STF) no Recurso Extraordinário 636.886/AL deverá ensejar a revisão da jurisprudência deste Tribunal. 
Todavia, há que se reconhecer que ainda não é possível a imediata aplicação da nova decisão da Suprema Corte com o mínimo de segurança. Com efeito, ainda existem lacunas acerca de questões essenciais, como o prazo prescricional, o início da contagem e as hipóteses de interrupção. Ademais, não está claro quais serão os processos efetivamente alcançados pela modificação do entendimento, visto que ainda estão pendentes de julgamento os embargos de declaração opostos para requerer, inclusive, a modulação temporal dos efeitos. 
Dessa forma, por enquanto, tenho me curvado à compreensão dos meus pares pela manutenção do entendimento consolidado pelo TCU e pelo próprio STF no sentido de considerar imprescritíveis as ações de ressarcimento ao erário. 
Em relação à prescrição da pretensão punitiva, baseando-se no entendimento firmado no Acórdão 1441/2016-TCU-Plenário, não se verifica o transcurso do prazo de dez anos entre a data da irregularidade e a ordem de citação dos responsáveis. O débito tem origem em 1º/8/2013, momento do pagamento sem a devida contraprestação dos serviços. E a citação foi determinada em 31/10/2017 (peça 45) . Desse modo, o prazo de dez anos não foi ultrapassado.
De todo modo, como observa a unidade instrutora, ainda que fosse utilizado o prazo prescricional da Lei 9.873/1999, a prescrição não teria ocorrido. 
A alegação de incompetência do TCU carece de plausibilidade. Há, ao contrário, autorização expressa na Constituição Federal de 1988, arts. 70, parágrafo único, e 71, II e VI, para este Tribunal fiscalizar a aplicação de recursos de origem federal, entre os quais os arrecadados compulsoriamente pelos serviços sociais autônomos. Como corolário, este Tribunal tem firme entendimento pela submissão das entidades do Sistema "S" à sua jurisdição, vide seguintes enunciados:
Acórdão 1507/2020-TCU-Plenário: "Os serviços sociais autônomos se sujeitam ao controle do TCU, uma vez que administram recursos públicos de natureza tributária, advindos de contribuições parafiscais e destinados ao atendimento de fins de interesse público." 
Acórdão 1770/2013-TCU-Plenário: "Por arrecadarem e gerenciarem recursos públicos de natureza parafiscal, as entidades do Sistema "S" estão sujeitas à fiscalização do TCU." 
Acórdão 3044/2009-TCU-Plenário: "As entidades integrantes do Sistema "S" encontram-se abrangidas pela jurisdição própria e privativa do Tribunal de Contas da União, porquanto custeadas com recursos financeiros oriundos de contribuições parafiscais, de natureza compulsória."
Quanto às falhas na citação da recorrente, destaco que, diferentemente do alegado, a unidade instrutora responsável pela tomada de contas especial utilizou-se de todos os meios à sua disposição para encontrar um endereço de correspondência antes de realizar a citação por edital.
Referida busca envolveu, inclusive, diligência aos cartórios da localidade (peças 105 e 106) . Todavia, nenhuma das alternativas foi bem-sucedida, restando apenas a citação por edital.
Registro, a propósito, que em consulta atual ao google maps (https://www.google.com/maps/@0.0206638,-51.0617666,18.25z, acesso em 28/5/2021) , verifiquei que em um dos endereços para o qual foi enviada a citação - Av. Anhanguera, 79-C, Beirol, Macapá-AP - coincide com um prédio identificado como "Transcoop".
A recorrente argumentou que aludido endereço seria desatualizado e que deveria ter sido utilizado o constante na junta comercial. Pois bem, o endereço descrito no estatuto da empresa, e, portanto, constante na junta comercial (vide peça 243) , é o da Rua Eliezer Levy, 2652, "C", Macapá-AP, justamente o local para onde foi enviada a citação na primeira tentativa (peça 48) .
Observa-se, portanto, que a alegação de desrespeito ao contraditório e à ampla defesa por vícios na citação não se sustenta. Vale lembrar, de todo modo, que é da recorrente a responsabilidade por manter seu endereço atualizado nas bases de dados oficiais, como a da Receita Federal do Brasil.
Feitas essas considerações, entendo que se deve conhecer e negar provimento ao presente recurso, mantendo-se inalterada a deliberação ora combatida.
Ante o exposto, voto por que o Tribunal adote o Acórdão que ora submeto à deliberação deste Colegiado.
TCU, Sala das Sessões, em 16 de junho de 2021.
Ministro BRUNO DANTAS 
Relator